【裁判字號】    97,訴,4114
【裁判日期】    980305
【裁判案由】    返還土地等
【裁判全文】
臺灣臺北地方法院民事判決              97年度訴字第4114號
原      告  乙○○
訴訟代理人  林慶苗律師
複代理人    曾憲忠律師
被      告  安泰商業銀行股份有限公司
法定代理人  戊○○
訴訟代理人  甲○○
被      告  寶來營造有限公司
法定代理人  丙○○
上列當事人間返還土地等事件，本院於中華民國98年2月19日言
詞辯論終結，判決如下：
    主  文
被告寶來營造有限公司應將坐落臺北市○○區○○段二小段一三
四之一地號、面積十平方公尺，如附圖所示斜線部分土地上之混
凝土除去，回復如附件照片二所示之原狀。
被告寶來營造有限公司應給付原告新臺幣壹拾肆萬柒仟貳佰柒拾
伍元，及自民國九十七年六月二十四日起至清償日止，按年息百
分之五計算之利息。
原告其餘之訴駁回。
訴訟費用由被告寶來營造有限公司負擔。
本判決第一項於原告以新臺幣貳佰壹拾伍萬壹仟元為被告供擔保
後，得假執行。但被告以新臺幣陸佰肆拾伍萬參仟柒佰貳拾元為
原告預供擔保後，得免為假執行。
本判決第二項於原告以新臺幣肆萬玖仟元為被告供擔保後，得假
執行。但被告以新臺幣壹拾肆萬柒仟貳佰柒拾伍元，為原告預供
擔保後，得免為假執行。
原告其餘假執行之聲請駁回。
    事實及理由
甲、程序方面：
    按訴狀送達後，原告不得將原訴變更或追加他訴。但被告同
    意者，不在此限；又被告於訴之變更或追加無異議，而為本
    案之言詞辯論者，視為同意變更或追加，民事訴訟法第255
    條第1項第1款及第2項定有明文。本件原告起訴時訴之聲明
    原為：一、被告安泰商業銀行股份有限公司（下稱安泰商銀
    ）及寶來營造有限公司（下稱寶來營造）應共同將臺北市○
    ○區○○段二小段（下稱系爭地段）134-1地號土地（下稱
    系爭土地）上施工圍籬拆除並將占用部分返還原告；二、被
    告應給付原告新臺幣（下同）13萬2,235元，及自起訴狀繕
    本送達翌日起至清償日止按年息5％計算之利息；三、被告
    應自民國97年5月1日起至返還土地之日止按月給付原告8,51
    3元；四、願供擔保請准宣告假執行（見本院卷第5頁至第6
    頁）。原告嗣主張因寶來營造已於97年6月24日將上開圍籬
    撤退至系爭地段134地號土地（下稱系爭鄰地）上，但系爭
    土地上仍有澆置混凝土未清除，而於97年10月20日具狀變更
    訴之聲明為：一、被告應共同將占用系爭土地鋪平回復原狀
    返還原告；二、被告應給付原告29萬4,550元，及自起訴狀
    繕本送達翌日起至清償日止按年息5％計算之利息；三、願
    供擔保請准宣告假執行（見本院卷第88頁）。原告復於97年
    11月24日追加訴之聲明：被告應共同將系爭土地下連鎖管（
    隔板）拆除並將占用土地返還原告（本院卷第105頁）。然
    被告對於原告上開訴之變更及追加並無異議，且為本案之言
    詞辯論，依上揭規定，視為被告同意，自應准許原告為上開
    之變更及追加。
乙、實體方面
一、原告主張：原告所有系爭土地因系爭鄰地興建大樓（下稱系
    爭工程），由安泰商銀行即起造人、訴外人周孟龍及簡志聰
    建築師事務所即監造人及寶來營造即承造人申請領有臺北市
    95建字第0365號建築執照（下稱系爭建照），並於96年1月1
    6日業經核准開工在案。惟被告擅自將系爭工程施工圍籬設
    於系爭土地上，侵害原告所有權。經原告多次請求協調並向
    臺北市政府建築管理處施工管理科陳情，被告均置之不理，
    原告始提起本件訴訟。被告雖於97年6月24日向臺北市建築
    管理處陳報已將施工圍籬退縮至系爭鄰地，然系爭土地上尚
    有澆置混凝土未清除，故請求被告將除去該混凝土部份，將
    系爭土地鋪平回復原狀返還原告。又被告自96年1月16日起
    至97年6月24日止（下稱系爭期間）無權占有系爭土地，被
    告自應返還相當於租金之不當得利，且系爭土地處臺北市中
    心，自其周邊補習班林立之繁榮情況以觀，本件之租金比例
    以年息10％計算應屬允當。另系爭工程為地上15層、地下2
    層之建物，被告於興建地下連續壁時，需挖掘導溝將連鎖管
    置入，以利灌漿，惟被告施作過程中，將連鎖管越界侵入系
    爭土地下，迄今仍未將該連鎖管拆除，自屬侵害原告及於系
    爭土地下之行使利益，原告亦得請求被告拆除等語。並聲明
    ：(一)被告應共同將占用系爭土地鋪平回復原狀並返還於原告
    ；(二)被告應給付原告29萬4,550元，及自97年6月24日起至清
    償日止按年息5％計算之利息；(三)被告應共同將系爭土地下
    連鎖管拆除並將占用土地返還予原告；(四)願供擔保請准宣告
    假執行。
二、被告寶來公司則以：原告於94年6月27日與訴外人丁○○即
    被告合夥人共同訂立協議書（下稱系爭協議書），約定原告
    將當時為其所有之系爭地段133、134地號土地，委託周夢龍
    申請系爭建照，並載明系該土地賣給丁○○時，系爭建照一
    併於原告收受該土地買賣尾款時隨土地交付丁○○，丁○○
    並應即時返還原告已支付之建築師費用150萬元。原告嗣依
    約交付建築執照予丁○○，丁○○亦將該150萬元交付建築
    師轉付原告。按建築法規之規定，原告於系爭建照申請時，
    應同意系爭土地供系爭工程使用，始有獲核發系爭建照之可
    能，且當初系爭土地與系爭鄰地同為原告所有，系爭建照申
    請人亦同為原告，原告既同意並於系爭鄰地買賣尾款收訖時
    一併交付系爭建照，即等同原告同意系爭鄰地興建大樓時得
    使用系爭土地。而系爭土地為系爭鄰地旁之道路用地，並為
    水溝用地，原告既對水溝之設置無爭議，自無再就設置安全
    圍籬為爭議之理，況被告僅為必要之安全措施和公共設施，
    應無不合，原告自不得再為額外要求。又原告主張拆除連鎖
    管部分，當初連鎖管是為防止連續壁坍塌所放置，深度達地
    底下20餘公尺，現在完全看不見，也無法確定是否有偏到系
    爭土地底下，如要拆除，必須向下挖20餘公尺，且後來連鎖
    管已經移除等語，資為抗辯。並聲明：(一)原告之訴駁回；(二)
    如受不利判決，願供擔保，請准宣告免為假執行。
三、安泰商銀未於言詞辯論期日到場，惟提出書狀略以：系爭地
    段之131、133及134地號之3筆土地係由所有人陳寶珠及張簡
    吉誠為與尖兵建設股份有限公司（下稱尖兵公司）以合建方
    式共同開發，並於96年3月19日信託登記予安泰商銀，又系
    爭建照之起造人名義係因尖兵公司依前開信託關係辦理變更
    為安泰商銀，是原告對安泰商銀之訴為無理由等語，資為抗
    辯。並聲明：(一)原告之訴駁回；(二)如受不利判決，願供擔保
    ，請准宣告免為假執行。
四、兩造不爭執事項：
  (一)系爭鄰地由安泰商銀即起造人、周孟龍及簡志聰建築師事務
    所即監造人、寶來營造即承造人為興築大樓而申請領有系爭
    建照，並於96年1月16日經核准開工。
  (二)原告所有之系爭土地為被告所占用之面積為10平方公尺。
  (三)寶來營造於97年6月24日向臺北市建築管理處陳報已將施工
    圍籬撤退至系爭鄰地上。
  (四)系爭鄰地原為原告所有，原告嗣將系爭鄰地併同系爭建照讓
    售與丁○○等人。
五、得心證之理由：
    原告主張被告於系爭期間占用系爭土地，且系爭土地仍留有
    被告澆置之混凝土未清除，被告應回復原狀及給付相當於租
    金之不當得利，並應拆除埋設於系爭土地下之連鎖管等情，
    被告並不爭執系爭工程之施工圍籬於系爭期間確在系爭土地
    上，惟否認原告之請求，並分別以前開情詞置辯，是本件之
    爭點厥為：(一)原告向安泰商銀為請求，是否合法有據？(二)寶
    來營造於系爭期間在系爭土地設置施工圍籬，是否為無權占
    有？如是，則原告得否請求將系爭土地回復原狀並返還予原
    告？又原告得否請求相當於租金之不當得利？如是，則得請
    求之金額為若干？(三)原告請由拆除連鎖管部分，是否合法有
    據？茲析述如次：
  (一)原告向安泰商銀為請求，是否合法有據？
  1.按承攬人因執行承攬事項，不法侵害他人之權利者，定作人
    不負損害賠償責任。但定作人於定作或指示有過失者，不在
    此限。民法第189條定有明文。本件系爭地段之131、133及
    134地號之3筆土地係由所有人陳寶珠及張簡吉誠與尖兵公司
    以合建方式共同開發，並於96年3月19日信託登記予安泰商
    銀，且系爭建築執照之起造人名義，係因尖兵公司依信託關
    係辦理變更始為安泰商銀等情，業據安泰商銀提出不動產信
    託契約及土地登記謄本為憑（見本院卷第69頁至第84頁），
    且為兩造所不爭執，應堪信為真實。是安泰商銀既為起造人
    ，即與上揭規定所稱之定作人相當，本件原告係主張因施工
    圍籬設於系爭土地上致侵害其所有權，而施工圍籬之設置，
    顯係承攬人即承造人寶來營造所為，原告並未舉證證明安泰
    商銀有何定作或指示之過失，其對安泰商銀為請求，自屬無
    據。
  2.原告雖主張安泰商銀應依建築法第26條之規定負責云云。惟
    按建築物起造人、或設計人、或監造人、或承造人，如有侵
    害他人財產，或肇致危險或傷害他人時，應視其情形，分別
    依法負其責任，建築法第26條第2項固定有明文，然該規定
    既已明定起造人或承造人應視其情形，分別依法負責，非謂
    一有損害發生，起造人與承造人即應共同負責，是原告援引
    上開規定對安泰商銀而為請求，尚非的論，洵不足採。
  (二)寶來營造於系爭期間在系爭土地設置施工圍籬，是否為無權
    占有？如是，則原告得否請求將系爭土地回復原狀並返還予
    原告？又原告得否請求相當於租金之不當得利？如是，則得
    請求之金額為若干？
  1.寶來營造確於系爭期間無權占用系爭土地：
    系爭土地為原告所有，寶來營造於系爭期間將施工圍籬設置
    於系爭土地上，有土地登記謄本、照片及臺北市建築管理處
    97年7月1日北市都建施字第09768225500號函附卷可稽（以
    上分見本院卷第10頁、第37頁至第38頁及第91頁），且為兩
    造所不爭執，應堪信為真實。寶來營造雖抗辯：系爭土地為
    系爭鄰地建物旁之道路用地，並為水溝用地，明示於系爭建
    照上，系爭建照又係原告併同系爭鄰地所讓售，自有同意系
    爭工程得使用系爭土地之意云云。惟原告並未表示於建造期
    間將系爭土地免費提供寶來營造使用等語，業經證人周夢龍
    及丁○○結證在卷（見本院卷第102頁反面至第103頁及第11
    5頁），且縱認原告確有同意系爭土地作為水溝用地，核亦
    與原告是否同意寶來營造於施工期間無償使用系爭土地，係
    屬二事，況寶來營造於原告向臺北市建築管理處陳情後，自
    行將施工圍籬撤離系爭土地，益徵寶來營造亦明知原告並未
    同意其得無償使用系爭土地，寶來營造是項所辯，尚非可採
    。寶來營造復未舉證證明其有何占用系爭土地之合法權源，
    應認寶來營造於系爭期間確係無權占用系爭土地。
  2.原告得請求寶來營造將系爭土地回復原狀：
    按所有人對於無權占有或侵奪其所有物者，得請求返還之。
    對於妨害其所有權者，得請求除去之。有妨害其所有權之虞
    者，得請求防止之。民法第767條定有明文。本件寶來營造
    雖於系爭期間無權占用系爭土地，然已自行將設置於系爭土
    地之施工圍籬撤離，已如上述，是寶來營造已無占用系爭土
    地，原告自不得請求寶來營造返還系爭土地，惟寶來營造仍
    於系爭土地上留有澆置之混凝土而未清除，有卷附照片可憑
    （見本院卷第39頁），寶來營造亦未加以爭執，應堪信為真
    實，則上開未清除之澆置混凝土，顯屬妨害原告就系爭土地
    所有權之圓滿狀態，依上揭規定，原告自得請求寶來營造將
    之除去以回復原狀。
  3.原告得請求寶來營造給付相當於租金之不當得利，並以14萬
    7,275元為當：
    按城市地方租用基地之租金，以不超過土地申報總價額年息
    10％為限，土地法第105條準用第97條第1項亦有明定。又土
    地法第97條第1項規定所謂之土地價額，依同法施行法第25
    條規定，係指法定地價而言，而法定地價依同法第148條規
    定，係指土地所有權人依土地法所申報之地價。而按土地所
    有權人未於公告期間申報地價者，以公告地價80％為其申報
    地價，此亦為平均地權條例第16條所明定。次按依不當得利
    之法則請求返還不當得利，以無法律上之原因而受利益，致
    他人受有損害為其要件，故其得請求返還之範圍，應以對方
    所受之利益為度，非以請求人所受損害若干為準，無權占有
    他人土地，可能獲得相當於租金之利益為社會通常之觀念；
    基地租金之數額，除以基地申報地價為基礎外，尚須斟酌基
    地之位置、工商業繁榮之程度、承租人利用基地之經濟價值
    及所受利益等項，並與鄰地租金相比較，以為決定，最高法
    院61年臺上字第1695號及68年臺上字第3071號判例意旨可資
    參照。本件系爭土地位於臺北市○○路及南陽街上，商業活
    動繁榮、大眾運輸及對外聯絡交通便捷，各式生活機能設施
    齊全，屬眾所周知，惟被告占用系爭土地僅係供搭施工圍籬
    之用，該施工圍籬亦未必須搭蓋於系爭土地上，此自寶來營
    造已將施工圍籬內撤至系爭鄰地上自明，足認寶來營造利用
    系爭土地之經濟價值及所受利益甚微。本院審酌上情，認原
    告得請求之相當於租金之不當得利以系爭土地申報地價5％
    計算為當。查系爭土地為原告所有，96度至97年度公告地價
    為每平方公尺25萬5,390元，有臺北市公告土地現值及公告
    地價查詢系統列印資料在卷可參（見本院卷第13頁），而寶
    來營造占用系爭土地面積為10平方公尺，有臺北市建成地政
    事務所97年7月1日北市建地二字第09731078100號函暨所附
    土地複丈成果圖乙份可參（見本院卷第50頁），是本院認原
    告得請求上開期間即自96年1月16日起至97年6月24日止計17
    個月又9日之相當於租金之不當得利部分為14萬7,275元【計
    算式：255,390×80％×5％×10÷12×（17＋9／30）＝14
    7,275，元以下四捨五入】。
  (三)原告請求拆除連鎖管部分，是否合法有據？
    原告另主張寶來營造於興建地下連續壁時，將連鎖管即隔板
    越界侵入系爭土地下方，迄今仍未將該連鎖管拆除等語，並
    請求寶來營造拆除，原告雖提出該連鎖管照片（見本院卷第
    10 8頁），然該照片僅足證明寶來營造確曾設置連鎖管，尚
    難認定該連鎖管確有侵入系爭土地下方之情事，原告復未舉
    證以實其說，原告之主張尚非可採，其請求寶來營造拆除連
    鎖管部分，非屬有據。
六、綜上所述，原告對安泰商銀之請求，並非有據；而寶來營造
    確於系爭期間無權占用系爭土地，原告得請求寶來營造將系
    爭土地上之澆置混凝土除去以回復原狀，並給付相當於租金
    之不當得利14萬7,275元，又原告其請求寶來營造拆除隔板
    部分，並非有據。從而，原告請求如主文第1項及第2項所示
    ，為有理由，應予准許，逾此範圍之請求，即屬無據，應予
    駁回。
七、末按各當事人一部勝訴、一部敗訴者，其訴訟費用，由法院
    酌量情形，命兩造以比例分擔或命一造負擔，或命兩造各自
    負擔其支出之訴訟費用。民事訴訟法第79條定有明文。本院
    審酌原告雖一部勝訴、一部敗訴，惟其請求排除系爭土地為
    寶來營造侵害部分係獲勝訴判決，縱其請求寶來營造返還系
    爭土地為無理由，亦足使原告就系爭土地之所有權回復圓滿
    狀態，又相當於租金之不當得利部分，僅為附帶請求，與訴
    訟費之負擔無涉，爰認本件訴訟費仍應由寶來營造負擔為適
    當，併予敘明。
八、本件兩造均陳明願供擔保，請准宣告假執行或免為假執行，
    核無不合，爰酌定如主文第5項及第6項所示相當之擔保金額
    宣告之。
九、本件事證已臻明確，兩造其餘攻擊防禦方法及所提之證據，
    核與判決結果無影響，爰不一一加以論述，附此敘明。
十、訴訟費用負擔之依據：民事訴訟法第79條。
中    華    民    國    98    年    3     月    5     日
                  民事第四庭  審判長法  官  周祖民
                                    法  官  鄧德倩
                                    法  官  賴武志
以上正本係照原本作成
如對本判決上訴，須於判決送達後20日內向本院提出上訴狀
中    華    民    國    98    年    3     月    5     日
                                    書記官  施若娟


司法院資訊處製作；財團法人民間司法改革基金會備份。
